【裁判字號】    96,抗,369
【裁判日期】    970214
【裁判案由】    聲明異議
【裁判全文】
臺灣高等法院臺南分院民事裁定  96年度抗字第369號
抗  告  人  卯○○
相  對  人  玉鴻建設股份有限公司
兼  法  定
代  理  人  丙○○
相  對  人  寅○○
            乙○○
            丁○○
            辛○○
            甲○○
            子○○
            巳  ○
            午○○
            癸○○
            庚○○
            己○○
            梁素煤
            壬○○
            辰○○
            戊○○
上列當事人間因聲明異議事件，對於中華民國九十六年十一月八
日台灣台南地方法院裁定（九十四年度執字第三０五七０號）提
起抗告，本院裁定如下：
    主  文
原裁定廢棄，發回台灣台南地方法院。
    理  由
一、抗告意旨略以：
  (一)抗告人於民國（下同）九十六年三月十三日受讓馬來西亞商
    富析資產管理股份有限公司（下簡稱馬來西亞資產管理公司
    ）於九十四年八月八日持台灣台南地方法院南院慶字九十三
    年度執妥字第二０一八０號債權憑證〔執行名義內容為：債
    務人玉鴻建設股份有限公司（下稱玉鴻公司）、寅○○、丙
    ○○、乙○○、丁○○等人應連帶給付債權人馬來西亞資產
    管理公司新台幣（下同）一億三千三百九十六萬三千二百三
    十二元，及如附表所示利息、違約金〕及同院九十二年度拍
    字第一五一一號拍賣抵押物栽定（相對人為玉鴻公司、兼法
    定代理人丙○○、辛○○、甲○○、子○○、巳○、午○○
    、癸○○、庚○○、己○○、丑○○、壬○○、辰○○、戊
    ○○）聲請台灣台南地方法院強制執行本件執行標的物後之
    債權，並有上開債權讓與書可稽。
  (二)按民法第二百九十七條係針對「債權」之讓與而為規定，並
    未及於「物權」之讓與，復按讓與債權時，該債權之擔保及
    其他從屬之權利，除與讓與人有不可分離之關係者外，隨同
    移轉於受讓人，為民法第二百九十五條第一項所定。該條所
    謂「隨同移轉」，係屬法定移轉，無待登記即發生移轉之效
    力，與意定移轉須經登記始發生移轉效力者有異。又抵押權
    從屬於主債權，觀之民法第八百七十條規定自明，則主債權
    之讓與，依前開說明，該抵押權自應隨同移轉，此與抵押權
    係依法律行為而為讓與須經登記始發生移轉效力之情形不同
    ，最高法院著有八十七年度台上字第五七六號判決意旨可資
    參照。準此，馬來西亞資產管理公司既已將對於債務人玉鴻
    公司、寅○○、丙○○、乙○○、丁○○等人之本金一億三
    千三百九十六萬三千二百三十二元，及其利息、違約金債權
    讓與抗告人，依據前開最高法院判決要旨，擔保本件債權之
    附屬權利，即系爭執行標的物之抵押權，自無待登記，亦因
    其屬於「物權」，並非「債權」，自無須通知抵押人，當然
    隨同債權移轉於債權受讓人即抗告人。
  (三)又本件債權之債務人是相對人玉鴻公司、寅○○、丙○○、
    乙○○及丁○○等五人，其餘之相對人辛○○、甲○○、子
    ○○、巳○、午○○、癸○○、庚○○、己○○、丑○○、
    壬○○、辰○○、戊○○等人均僅是系爭執行標的物之抵押
    人，抗告人之前手馬來西亞資產管理公司將相對人辛○○、
    甲○○、子○○、巳○、午○○、癸○○、庚○○、己○○
    、丑○○、壬○○、辰○○、戊○○等人列為本件執行程序
    之相對人，乃係持以台灣台南地方法院九十二年度拍字第一
    五一一號拍賣抵押物裁定為執行名義，以行使抵押權，抗告
    人雖因受讓債權併受讓取得系爭執行標的物之抵押權，然底
    押人辛○○等人對於抗告人僅是負「物之責任」，並非「人
    之責任」，即使抵押物經強制執行不足清償債務，渠等並不
    負有清償之義務，渠等既非本件債權之債務人，自無民法第
    二百九十七條所謂債權讓與通知之適用問題。
  (四)再者，依強制執行法第四條之二規定：「執行名義為確定終
    局判決者，除當事人外，對於下列之人亦有效力：(1)訴訟繫
    屬後為當事人之繼受人及為當事人或其繼受人占有請求之標
    的物者。(2)為他人而為原告或被告者之該他人及訴訟繫屬後
    為該他人之繼受人，及為該他人或其繼受人占有請求之標的
    物者。前項規定，於第四條第一項第二款至第六款規定之執
    行名義，準用之。」是以在馬來西亞資產管理公司對於相對
    人即債務人辛○○等人取得拍賣抵押物裁定後，抗告人既已
    受讓該公司之債權，自應繼受取得本件執行標的物之抵押權
    ，依上開法律規定，台灣台南地方法院九十二年度拍字第一
    五一一號拍賣抵押物裁定對於抗告人自亦有效力，抗告人執
    前揭裁定為執行名義對相對人辛○○等人執行，為合法有據
    。
  (五)綜上，抗告人援引民法第二百九十五條規定，意在說明債權
    讓與時，如有附屬之抵押權，其抵押權亦隨同債權一起移轉
    於債權受讓人，且有關附屬債權之抵押權，無須登記，亦無
    須通知抵押人，在債權讓與時，債權受讓人即併取得抵押權
    ，對於抵押人即生效力，而非指債權受讓人僅受讓有抵押權
    ，乃原審竟將債權之受讓與物權之受讓混為一談，認債權受
    讓時如有附屬抵押權，其抵押權隨同移轉，本質上亦為債權
    之轉讓，並未審究本件抵押人與債務人並非屬同一人，忽略
    本件債權之債務人係玉鴻公司、寅○○、丙○○、乙○○、
    丁○○等人，相對人辛○○等人僅是系爭執行標的物「抵押
    人」，亦僅負「物之責任」，尚非本件債權之債務人，抗告
    人自無須對渠等為通知，原審逕命抗告人提出對於上開抵押
    人已為債權讓與通知之證明，其執行程序於法自屬有違，抗
    告人依法提出異議應屬有理由，惟原審竟駁回抗告人之異議
    ，應屬違誤，爰請求廢棄原裁定，以維權益云云。
二、按執行名義為確定終局判決者，除當事人外，對於(1)訴訟繫
    屬後為當事人之繼受人及為當事人或其繼受人占有請求之標
    的物者，(2)為他人而為原告或被告者之該他人及訴訟繫屬後
    為該他人之繼受人，及為該他人或其繼受人占有請求之標的
    物之人，亦有效力；而拍賣抵押物裁定為強制執行法第四條
    第一項第五款規定之執行名義，亦準用前開規定，強制執行
    法第四條之二定有明文。又依民法第二百九十七條規定，債
    權之讓與，非經讓與人或受讓人通知債務人，對於債務人不
    生效力。但法律另有規定者，不在此限；受讓人將讓與人所
    立之讓與字據提示於債務人者，與通知有同一之效力。再債
    權讓與之通知，係使債務人知悉債權已由讓與人移轉至受讓
    人之事實，目的在避免債務人誤向原讓與人為清償，其性質
    為觀念通知，以言詞或文書為之均可，不需何等之方式，故
    讓與人與受讓人間成立債權讓與契約時，債權即移轉於受讓
    人，除法律另有規定外，如經讓與人或受讓人通知債務人，
    即生債權移轉之效力。如受讓人對債務人主張受讓事實行使
    債權時，既足使債務人知有債權讓與之事實，即應認為兼有
    通知之效力（最高法院四十二年度台上字第六二六號判例、
    七十五年度台上字第二二九三號裁判意旨參照）。
三、經查：
    本件給付借款之強制執行事件，原由讓與人馬來西亞資產管
    理公司於九十四年八月八日持台灣台南地方法院九十二年度
    拍字第一五一一號拍賣抵押物裁定，聲請就相對人丙○○等
    人之不動產予以強制執行，於強制執行程序進行中，讓與人
    馬來西亞資產管理公司復於九十六年八月十三日具狀表明，
    其執行債權之本金、利息、違約金及墊付費用等均一併移轉
    予讓與人即本件抗告人卯○○，並提出債權讓渡書及讓與人
    向相對人玉鴻公司、寅○○、丙○○、乙○○、丁○○等人
    為讓與通知之郵局存證信函影本各一份附卷可按（見原審卷
    二第一六八至一七二頁），雖抗告人僅提出相對人丁○○、
    乙○○之郵件收件回執，然因債權讓與契約於讓與人與受讓
    人達成讓與合意時即行成立並移轉於受讓人，至通知債務人
    僅係得否對抗債務人之要件，尚非債權讓與之生效要件。受
    讓人即抗告人既已通知相對人，當已對相對人發生債權移轉
    之效力而可對其強制執行。況依前開最高法院裁判意旨，受
    讓人對債務人主張受讓事實行使債權時，已足使債務人知有
    債權讓與之事實，即應認為兼有通知之效力，本件抗告人行
    使上開債權對相對人等為強制執行，已足使相對人知悉債權
    讓與之事實，自已對渠等發生債權讓與之效力，不因抗告人
    未提出相對人等已受債權讓與通知之證明文件而受影響。原
    審法院命抗告人提出債權讓與通知之證明文件，並以其異議
    無理由而予駁回，容有未洽。抗告人指摘及此，求予廢棄原
    裁定，為有理由，應由本院予以撤銷發回，期更為妥適之處
    置，以利強制執行程序之進行。
四、據上論結，本件抗告為有理由，依民事訴訟法第四百九十二
    條，裁定如主文。
中    華    民    國    97    年    2     月    14    日
                      民事第四庭  審判長法  官  王惠一
                                        法  官  林永茂
                                        法  官  蘇重信
上為正本係照原本作成。
如不服本裁定，僅得於收受本裁定正本送達後10日內以適用法規
顯有錯誤為理由，向本院提出再抗告狀（須附繕本）依法應繳納
抗告費新台幣1千元，並委任律師為訴訟代理人，經本院許可後
始可再抗告於最高法院。
中    華    民    國    97    年    2     月    14    日
                                        書記官  黃文生
【附記】
民事訴訟法第495條之1第2項準用同法第466條之1第1、2項規定
：
(1)對於第二審判決上訴，上訴人應委任律師為訴訟代理人。但上
  訴人或其法定代理人具有律師資格者，不在此限。
(2)上訴人之配偶、三親等內之血親、二親等內之姻親，或上訴人
  為法人、中央或地方機關時，其所屬專任人員具有律師資格並
  經法院認為適當者，亦得為第三審訴訟代理人。
民事訴訟法第466條之2：
  上訴人無資力委任訴訟代理人者，得依訴訟救助之規定，聲請
  第三審法院為之選任律師為其訴訟代理人。


司法院資訊處製作；財團法人民間司法改革基金會備份。
